【裁判字號】    96,訴,2029
【裁判日期】    970505
【裁判案由】    塗銷所有權移轉登記    等
【裁判全文】
臺灣高雄地方法院民事判決              96年度訴字第2029號
原      告  台灣中小企業銀行股份有限公司
法定代理人  丁○○
訴訟代理人  丙○○
被      告  乙○○
兼上一人
訴訟代理人  甲○○○○○○
上列當事人間塗銷所有權移轉登記事件，本院於民國97年4 月21
日言詞辯論終結，判決如下：
    主  文
原告之訴駁回。
訴訟費用由原告負擔。
    事實及理由
一、原告主張：訴外人蕭榮璋邀同被告孫聿華為連帶保證人，於
    民國94年11月10日向原告借款新台幣（下同）100 萬元，而
    蕭榮璋自96年1 月10日起，即未依約按時繳納本息，尚欠本
    金778,931 元及利息、違約金，孫聿華應負連帶清償之責。
    詎孫聿華為逃避清償責任，明知其與被告乙○○間並無買賣
    之情事，竟於95年12月19日與乙○○通謀，就高雄市○○區
    ○○段ㄧ小段第1029地號土地，及坐落其上建號第213 號即
    門牌號碼高雄市○○區○○路239 巷11弄17號之房屋（下稱
    系爭房地），訂立虛偽之買賣契約，並於96年1 月2 日以買
    賣為原因而完成所有權移轉登記。被告間上開買賣及所有權
    移轉登記行為，屬通謀虛偽意思表示而無效，被告孫聿華復
    怠於行使回復原狀之權利，爰依民法第87條、第242 條、第
    184 條第1 項前段及第767 條之規定，先位訴請確認被告間
    買賣關係無效，並代位被告孫聿華請求被告乙○○將系爭房
    地之所有權移轉登記予以塗銷。又如認被告間非屬通謀虛偽
    意思表示，亦因被告於行為時均明知此情，原告亦得依民法
    第244 條第2 項、第4 項之規定，備位訴請撤銷被告間就系
    爭房地之買賣與所有權移轉行為，並回復登記為被告孫聿華
    所有等語。並先位聲明：(一)確認被告間就系爭房地之買賣行
    為無效；(二)被告乙○○應將系爭房地於96年1 月2 日以買賣
    為原因向高雄市鹽埕地政事務所所辦理之所有權移轉登記予
    以塗銷。備位聲明：(一)被告間就系爭房地所為之買賣行為及
    所有權移轉登記行為，應予撤銷；(二)被告乙○○應將系爭房
    地於96年1 月2 日以買賣為原因向高雄市鹽埕地政事務所辦
    理之所有權登記予以塗銷，回復登記為被告孫聿華所有。
二、被告抗辯：孫聿華自88年1 月離婚後至95年2 月止，為支付
    其女之生活上開銷，每月向乙○○借款約1 萬元，另為增加
    收入，於94年8 月25日，與訴外人水之尊企業行簽訂特約加
    盟店投資合約，約定以70萬元購買營業設備，以經營加水站
    ，為支付上開款項，被告間協議由乙○○再給付孫聿華110
    萬元，並抵銷前孫聿華所借債務，以上開共約200 多萬元為
    價格，向孫聿華購買系爭房地，乙○○並自94年7 月3 日起
    迄96年4 月12日止，共給付孫聿華110 萬元。買賣並無不實
    ，亦無詐害之意思。並聲明：原告之訴駁回。
三、本件兩造之不爭執事項及爭執之事項：
  (一)不爭執事項：
    1.蕭榮璋於94年11月10日邀孫聿華擔任連帶保證人，向原告
      借款100 萬元，目前尚積欠本金778,931 元及利息、違約
      金未還，並有有貸款契約書、借據、催收款項暨呆帳債權
      備查卡各1 份在卷可憑（詳卷第5 頁、第6 頁、第180 頁
      ）。
    2.被告孫聿華於96年1 月2 日，將其所有之系爭房地，以買
      賣為原因移轉登記為被告乙○○所有，並有土地及建物登
      記謄本各1 份、高雄市政府地政處鹽埕地政事務所函及所
      附異動索引、申請移轉登記資料附卷可按（詳卷第7 頁、
      第8 頁、第107 頁至139 頁）。
  (二)爭執事項：
    1.被告間就系爭房地所為之買賣行為及移轉所有權之物權行
      為，是否為通謀虛偽意思表示而屬無效？
    2.原告訴請撤銷被告間就系爭房地所為之債權行為及所有權
      移轉行為有無理由？
四、本院就上開爭執事項分述判斷意見如下：
  (一)被告間就系爭房地所為之買賣行為及移轉所有權之物權行為
    是否為通謀虛偽意思表示而屬無效：
    1.被告就其等所辯孫聿華以自88年1 月離婚後所借債務抵銷
      ，另由乙○○給付110 萬元之代價，出售系爭房地予乙○
      ○之事實，已提出同意書、孫聿華存摺節本各1 份、乙○
      ○存摺節本2 份為證（詳卷第24頁至第31頁），且經核：
      (1)被告辯稱乙○○於94年9 月3 日給付孫聿華20萬元之事
      實，除有孫聿華存摺之匯入紀錄外（詳卷第26頁），且該
      款項確如被告所稱，係由孫德娟匯入，亦有台灣郵政股份
      有限公司高雄郵局函（下稱高雄郵局函）及所附匯款單附
      卷可按（詳卷第146 頁），又孫德娟係被告之姊，有戶籍
      謄本各1 份附卷可稽（詳卷第175 頁），則所辯乙○○向
      孫德娟借款給付尚合常情，應可採信；(2)被告辯稱乙○○
      分別於95年7 月3 日、8 月2 日、9 月15日各給付25萬元
      、15萬元、25萬元予孫聿華之事實，除有乙○○存摺之存
      、提紀錄可證外（詳卷第26頁），且95年7 月3 日乙○○
      提領之25萬元，係本人存入後所提領，非孫聿華存入後提
      領，其餘款項確如被告所稱，係由乙○○以定期存款質借
      ，亦有高雄郵局函及所附郵政定期存單質押借款申請書2
      份附卷可稽（詳卷第144 頁至第148 頁），經核提領情形
      尚無異常，且該時蕭榮璋繳付尚屬正常，依常情孫聿華無
      可能預知本件訴訟故作資金記錄，則該部分所辯亦堪採信
      ；(3)被告就其等所辯孫聿華以上開款項加盟投資水之尊企
      業行經營加水站之事實，已提出特約加盟店投資合約書1
      份、收據3 份為證（詳卷第38頁至第42頁、第87頁），並
      經證人王淑娟即水之尊企業行負責人前妻證稱略以：雖與
      負責人蔡宇盛已離婚，但因一起經營水之尊企業行才在一
      起，孫聿華有投資2 個加水站，因係與蔡宇盛直接洽談，
      投資細節不清楚，但蔡宇盛不在時，曾代收部分孫聿華款
      項等語（詳卷第166 頁至第168 頁），且依該合約書及收
      據所記載之付款時間分別為95年7 月3 日、8 月2 日、9
      月5 日、9 月13日、9 月15日，與乙○○給付孫聿華上開
      85萬元（20萬＋25萬＋15萬＋25萬＝85萬），時間亦大致
      相符，(4)依被告所辯，乙○○應給付之110 萬元大部分（
      20萬＋25萬＋15萬＋25萬＋10萬＝95萬）於95年7 月至12
      月給付，故於95年12月19日訂立系爭房地之買賣契約，嗣
      後並辦理所有權移轉登記，亦符常情，(5)被告就所辯其餘
      給付買賣價金之情形，雖因95年12月19日乙○○提領10
      萬元時，同日在中國國際商業銀行另有同金額之存款，難
      認該部分提款必用於支付孫聿華而非存入另帳戶，又辯稱
      95年12月20日、12月27日、96年2 月15日、4 月12日各領
      款給付5 萬元、5 萬元、2 萬元、3 萬元部分，因金額較
      低，且無其他事證可佐，難認所提領款項必由乙○○給付
      孫聿華，且之前每月借款1 萬元部分，已因事隔較久難以
      舉證證明，然上開訂約後主要付款85萬元部分，已有如上
      所述之資金來源、流向之證明，則應認對系爭房地資金交
      付情形已有相當之證明。
    2.原告雖主張乙○○於高雄地區已有房地，無須再購買系爭
      房地，然所稱已有之房地為原有之家產，非由乙○○直接
      向外人購買，此由90年8 月23日移轉登記後，乙○○係與
      母親共有可知（詳卷第72頁、第74頁土地、建物登記謄本
      ），且被告辯稱該房地由被告母親予以出租之事實，為原
      告所不爭執（詳卷第153 頁、第154 頁），則乙○○仍有
      購置房地長久自住之必要，且因被告間為姊妹關係，故系
      爭房地雖已出售予乙○○，仍由孫聿華先行借住，亦無違
      常情，難認有何不合。原告另主張孫聿華與其母間前就系
      爭房地所為之移轉行為亦有疑問，然此與本案尚無關連。
      原告復請求調查被告乙○○之休假情形，然並未具體說明
      向何單位函查，本院自無法依所請調查。
    3.被告對其等間就系爭房地買賣之緣由及主要資金交付情形
      既已作相當之證明，而原告所質疑者尚無可採，此外原告
      並未提出或聲請調查以證明買賣不實，則自難認被告間就
      系爭房地所為之買賣行為及移轉所有權之物權行為係通謀
      虛偽意思表示而無效。
  (二)原告訴請撤銷被告間就系爭房地所為之債權行為及所有權移
    轉行為有無理由：
    1.被告就系爭房地買賣及移轉所有權之時間分別為95年12月
      19日、96年1 月2 日，而原告提起本件訴訟之時間為96年
      9 月19日，未逾1 年除斥期間，先予敘明。
    2.按債務人所為之有償行為，於行為時明知有損害於債權人
      之權利者，以受益人於受益時亦知其情事者為限，債權人
      得聲請法院撤銷之，民法第244 條第2 項定有明文，是依
      上開規定，債權人訴請撤銷有償詐害行為之要件為：須
      其債權於債務人為詐害行為時，業已存在；須證明債務
      人之詐害行為害及其債權；債務人於行為時，明知其行
      為有害於債權人，受益人於受益時，亦明知其情事，此亦
      有最高法院62年台上字第2609號判例、48年台上字第338
      號判例、51年台上字第302 號判例、42年台上字第323 號
      判例可資參照。
    3.本件孫聿華擔任連帶保證人之時間為94年11月10日，而系
      爭房地買賣，訂定買賣私契即同意書之時間為95年3 月1
      日，有同意書附卷可稽（詳卷第24頁），主要付款時間為
      95年7 月至9 月已如前述，則系爭房地訂約、給付價金、
      辦理移轉前，孫聿華已對原告負有連帶保證債務甚明，被
      告辯稱於蕭榮璋未依約繳交本息時始負債務尚無可採，則
      原告對孫聿華之債權於本件買賣、所有權移轉前業已存在
      ，應可認定。
    4.孫聿華將系爭房地出售後，95年度並無所得資料，且名下
      雖有汽車2 輛，但因車齡較久，財產總額為零，有財產所
      得調件明細表附卷可按（詳卷第16頁），則原告主張被告
      間就系爭房地之買賣及所有權移轉行為有害其債權，尚無
      不合。
    5.本件孫聿華擔任連帶保證人在前，就系爭房地為買賣、移
      轉所有權在後，自知悉買賣、移轉有害原告之債權，然孫
      聿華對原告所負者為連帶保證債務，非借款人本人所負之
      消費借貸債務，類此情形，即使被告間有姊妹之親密關係
      ，仍難認乙○○必知情，而原告並未提出或聲請調查以證
      明受益人乙○○知悉孫聿華有該連帶保證之債務，則主張
      乙○○於買賣、移轉所有權時明知該行為有害原告之債權
      ，自無可採，從而訴請撤銷被告間就系爭房地所為買賣之
      債權行為及所有權移轉之物權行為，自無理由。
五、綜上所述，先位之訴部分，原告訴請確認被告間就系爭房地
    所為買賣債權行為及所有權移轉物權行無效尚無理由，則另
    訴請乙○○塗銷所有權登記即失所依據，亦無理由，備位部
    分原告訴請撤銷買賣債權行為及所有權移轉物權行為亦無理
    由，從而原告所訴均無理由，均應予以駁回。
六、據上論結，本件原告之訴為無理由，依民事訴訟法第78條，
    判決如主文。
中    華    民    國    97    年    5     月    5     日
                  民事第三庭    法  官  鄭峻明
正本係照原本作成。
如不服本判決，應於送達後20日內，向本院提出上訴狀並表明上
訴理由，如於本判決送達前提起上訴者，應於判決送達後10日內
補提上訴理由書（須附繕本）。
中    華    民    國    97    年    5     月    5     日
                                書記官  莊豐源


司法院資訊處製作；財團法人民間司法改革基金會備份。
